【裁判字號】    98,上易,516
【裁判日期】    981029
【裁判案由】    竊盜
【裁判全文】
臺灣高等法院臺南分院刑事判決         98年度上易字第516號
上  訴  人  臺灣雲林地方法院檢察署檢察官
上  訴  人
即  被  告  己○○
            甲○○
            丙○○
前列三人共同
選任辯護人  劉意律師
            張雯峰律師
            奚淑芳律師
上列上訴人因被告等竊盜案件，不服臺灣雲林地方法院98年度易
字第58號中華民國98年6月8日第一審判決（起訴案號：臺灣雲林
地方法院檢察署97年度偵字第6312號），提起上訴，本院判決如
下：
    主  文
原判決撤銷。
己○○共同竊盜，處有期徒刑月，如易科罰金，以新臺幣壹仟
元折算壹日。
甲○○共同竊盜，處有期徒刑月，如易科罰金，以新臺幣壹仟
元折算壹日。
丙○○共同竊盜，累犯，處有期徒刑肆月，如易科罰金，以新臺
幣壹仟元折算壹日。
    事  實
一、己○○因借用庚○○所有坐落於嘉義縣溪口鄉柳仔溝柳1小
    段760地號土地作為鴨寮使用，而需用砂土整地以飼養鴨隻
    。詎己○○、甲○○、丙○○（前因違反廢棄物清理法等案
    件經法院判決後，經減刑及定應執行刑為有期徒刑一年六月
    確定，於民國97年6月27日假釋期滿，假釋未經撤銷，其未
    執行之刑，以已執行論）等3人均明知在雲林縣大埤鄉○○
    段第1199地號私有土地（位於雲林縣大埤鄉○○○○○段堤
    防3+700河床區內，下稱第1199地號土地）之砂土為他人所
    有，竟共同基於意圖為自己不法所有之犯意聯絡，先由己○○事前謀議，推由甲○○駕駛其所有之剷土機，丙○○則駕
    駛不知情之案外人庚○○所有大貨車，議定行竊砂土之計劃
    。嗣接續於97年12月11日6時至7時許、同日18時20分至查獲
    前某時，由甲○○駕駛剷土機，將第1199地號土地內之砂土
    剷取至丙○○所駕駛之車牌號碼039-SN號自用大貨車（車斗
    長3.6公尺、寬1.3公尺、高2公尺）之車斗內，於該大貨車
    載滿沙土後，丙○○旋即駕車到己○○位於雲林縣大埤鄉北
    鎮村鎮平1之1號住處，再由己○○帶領丙○○將砂土載往至
    嘉義縣溪口鄉柳仔溝柳1小段760地號土地內堆置，之後5車
    則由丙○○自行駕車前往，共計竊得該地號土地內之砂土6
    車次，體積為56. 16立方公尺。
二、案經雲林縣警察局移送臺灣雲林地方法院檢察署檢察官偵查
    後提起公訴。
    理  由
壹、程序部分：
    被告以外之人於審判外之陳述雖不符刑事訴訟法第159條之1
    至之4等4條之規定，而經當事人於審判程序同意作為證據，
    法院審酌該言詞陳述或書面陳述作成時之情況，認為適當者
    ，亦得為證據，刑事訴訟法第159條之5第1項定有明文。經
    查，被告、辯護人及檢察官就本院下列所引用卷內被告以外
    之人於審判外之陳述，於審判程序均同意作為證據，且本院
    審酌前開證據資料作成時之情況，均無不法之情事，且與待
    證事實具有關聯性，認為適宜作為本案之證據，故均有證據
    能力。
貳、實體部分：
一、本件上訴人即被告己○○、甲○○、丙○○均坦承：己○○
    有借用庚○○所有坐落於嘉義縣溪口鄉柳仔溝柳1小段760地
    號土地作為鴨寮使用。97年12月11日己○○委託甲○○駕駛
    剷土機，將雲林縣大埤鄉○○○○○段之砂土剷取至丙○○
    所駕駛之車牌號碼039-SN號自用大貨車斗內，於該大貨車載
    滿砂土後，丙○○旋即駕車將砂土載往嘉義縣溪口鄉柳仔溝
    柳1小段760地號土地堆置，共計剷取、載運砂土6車次，體
    積為56.16立方公尺等事實。惟均矢口否認有何竊盜犯行，3
    人均辯稱：其等所剷取、清運之砂土，係北港溪舊庄段產業
    道路上之塵土，非屬第五河川局所管理之北港溪行水區（水
    利法已修正為：河川區域）內之砂石。且該等砂土係因季風
    、暴雨致堆積在產業道路上，造成車輛往來通行不便，附近
    之居民、村長因而委託其等加以清除，故其等並無竊盜之意
    圖云云。辯護人辯護意旨略以：被告甲○○、丙○○並非與
    被告己○○共同經營鴨寮，且被告甲○○、丙○○是無償幫
    己○○剷取、載運砂土，所以被告甲○○、丙○○並沒有竊
    盜之犯罪動機。況且依證人庚○○所述本件己○○所使用之
    鴨寮，之前已經填土、整地完成，所以被告己○○並沒有需
    要竊取砂土整地，故被告己○○也沒有竊盜之犯罪動機。再
    者，被告等3人於警詢時應該是被隔離訊問，其等在無法串
    證之情形下，被告己○○、甲○○於警詢時均有提及其等所
    為係為了要便利道路用路人通行，故其等辯解應可採信。本
    件因行政機關之行政怠惰不將堆積在道路的砂土清除，危及
    道路通行安全，被告等基於善意清除砂土，除無意圖為自己
    不法所有之犯意外，縱然所為符合竊盜罪之構成要件，被告
    等主觀上亦無違法性之認識等語。
二、經查：
  (一)被告等3人上開坦承之事實部分，除有其等3人之警詢、偵訊
    筆錄在卷可憑外，並有證人庚○○於原審審理時之證述（原
    審卷第71頁反面至第73頁反面）、現場照片64張（警卷第22
    頁至第35頁、偵卷第27頁至第44頁）、雲林縣警察局扣押筆
    錄暨扣押物品目錄表（警卷第18頁至第21頁）、設施機具戒
    護單（偵卷第46頁）等在卷可稽，故該等事實已堪認定為真
    實。
  (二)本件被告等3人剷取、載運砂土之地點業經第五河川局會同
    警察機關及被告等3人於97年12月18日予以會勘，有會勘紀
    錄及河川圖籍各1紙（偵卷第45頁、第90頁）在卷可憑。而
    被告等3人於該日警詢時均供稱其等於會勘時在場，會勘地
    點即為其等共同剷取砂土的地點等語（偵卷第17頁、第20頁
    、第24頁），故本件被告剷取、載運土石之地點已可認定為
    雲林縣大埤鄉○○○○○段堤防3+700河床區內之大埤鄉○○段第1199地號土地附近（至於在該地號土地內或旁邊之產
    業道路上，詳下述）。
  (三)證人即員警壬○○於原審審理時證稱：97年12月11日下午我
    在雲林縣大埤鄉○○○○段堤防3+700河床區巡邏時發現該
    處有一個約一人高的土堆，我有將土堆拍照，就是法院所提
    示警卷第35頁的這2張照片。同日晚間我與同事黃富昭又到
    該河床區執行勤務，當時我們發現下午看到並拍照的土堆旁
    邊停了一台剷土機，但沒有人在場，所以研判是有人要竊盜
    土石，於是我們就在離現場約半公里的地方埋伏。後來看到
    一輛大貨車及一輛小客車從堤防駛至剷土機旁邊，我就聯絡
    另一名警員周天騏過來支援。然後我就聽到剷土機開始作業
    的聲音，剷土機就將那堆土鏟到大貨車上，等到沒有聲音時
    ，大卡車就開出河床，我們就從後面趕快跟監，但是我們不
    敢跟的太緊，怕被發現，所以跟到河床外面時就看不到那部
    大卡車了。於是我們便再回到堤防的道路那裡等，後來同一
    部大貨車又進來河床同一位置載土。我們看到剷土機剷取土
    堆的位置是在河床區田地的田埂附近，而不是在產業道路上
    ，詳細的位置就如我在警卷第22頁以鉛筆標示的地方，而且
    我能確定他們2次所剷取的土堆就是警卷第35頁照片上我所
    拍照的土堆等語（原審卷第124頁至第131頁）。而證人壬○○為依法執行職務之員警，與被告等3人素無怨隙，應不致
    於無故誣陷被告等3人。且其因職務關係應知悉具結後為虛
    偽之證述，極可能面臨受偽證罪追訴、處罰之嚴重後果，所
    證又有警卷第35頁之照片2張可以佐證，故其於原審之證述
    應甚為可採。
  (四)再比對警卷第35頁的2張照片與卷內其他第1199地號土地旁
    產業道路照片（警卷第24頁至第25頁、偵卷第27頁至第29頁
    ），並參酌被告等剷取、載運砂土達6車次，體積達56.16立
    方公尺，而第1199地號旁產業道路之路面狹窄，實難想像因
    季風及其他天候關係得以使該產業道路堆積如此數量之砂土
    ，可供被告等剷取、載運，故應可認定警卷第35頁照片所示
    之土堆位置確實係在第1199地號土地內，而非該地號旁的產
    業道路上。因而依證人壬○○之上開證言及上開照片2張，
    可以認定被告等3人剷取、載運砂土的位置確在雲林縣大埤
    鄉○○○○○段堤防3+700河床區內之大埤鄉○○段第1199
    地號土地內。即被告等辯稱其等剷取、載運之砂土原係位於
    該河床區○○○道路上云云，為不可採。
  (五)被告等3人於偵訊時均供稱其等未經任何人同意即在大埤鄉
    北港溪舊庄段堤防3+700河床區內剷取、載運砂土等語（偵
    卷第9頁）；同時證人丁○○即大埤鄉○○段第1199地號管
    領人於本院審理時到庭證稱：伊土地上的土石並沒有要請人
    載走，稻子收成後要用來整平田地等語（見本院98年10月15
    日審判筆錄第7頁）。此外，被告己○○於警詢時供稱：「
    （你要求丙○○將砂土載運至何處？）我要求丙○○將砂土
    運至嘉義縣溪口鄉柳仔溝鴨寮。【詳細地點經查為嘉義縣溪
    口鄉○○○○○段760號地段】」、「（你將砂土運至該處所
    做何用途？）因為我在該處要蓋鴨寮，所以用一些砂土先覆
    蓋表面」等語（警卷第4頁）。而被告甲○○於警詢時亦供
    稱：「（你竊取砂石運至何處？）搬運至己○○之鴨寮養殖
    場堆置嘉義縣溪口鄉阿蓮村39號電桿前」、「（你以鏟土機
    搬運1車次能賺取多少錢？）我與己○○是朋友關係，我以
    無償（沒有賺取費用）搬運至己○○之鴨寮養殖場堆置整地
    ，準備養鴨使用」等語（警卷第10頁）。另被告丙○○於警
    詢時亦供稱：「（警方於97年12月12日中午12時許，帶同你
    和己○○至嘉義縣溪口鄉阿蓮村39號電桿處鴨寮確認該處是
    否為堆置竊取來之砂土地點？）是的」、「（你受雇於己○○載運所竊取河床砂土如何計酬？）我是受雇己○○，挖土
    機在嘉義縣溪口鄉阿蓮村39號電桿處鴨寮內整地，日薪為1
    日新臺幣2,000元，但幫他載運北港溪河床之砂土至鴨寮內
    是沒有計酬的」等語（警卷第15頁）。足認被告等3人在未
    獲砂土管領人（即大埤鄉○○段第1199地號所有人或使用人
    ）之同意下，由被告己○○僱請甲○○、丙○○，剷取、載
    運本件砂土至嘉義縣溪口鄉柳仔溝柳1小段760地號鴨寮，目
    的係以該等砂土供作該鴨寮之填土、整地使用，而被告甲○○、丙○○確實知悉為被告己○○剷取、載運砂土之用途何
    在，故被告等3人確係基於意圖為自己不法所有之犯意聯絡
    ，而為本件竊盜犯行，並無疑義。且此犯意聯絡之存在，並
    不因被告己○○有無給付報酬予被告甲○○、丙○○而有所
    不同。又被告等3人均為有社會經驗且智識程度正常之成年
    人，對於未經物之管領人同意下，不可任意拿取他人之物，
    應知之甚詳，故其等之行為也無違法性認識錯誤可言。
  (六)至於被告3人雖辯稱係因季風、暴雨致砂土堆積在「產業道
    路」上，造成車輛往來通行不便，附近之居民、村長因而委
    託其等加以清除，故其等並無竊盜之意圖云云，並提出陳情
    書1份（原審卷第29頁）以為佐證。惟被告等剷取、載運之
    砂土原本位置係在大埤鄉○○段第1199地號土地內，而非在
    該土地旁之產業道路上，已認定如上。且被告等所提出之陳
    情書上載「民國97年8月間因下雨，北港溪發生洪流，淹沒
    河床上通行道路…因此進出該道路之村長、鄉民代表、居民
    們，均要求陳情人幫忙清除…」，但本件被告等行為之時間
    為97年12月11日，離該陳情書所載發生暴雨致砂土淹沒路面
    之時間已有數月之久，況該產業道路既是鎮○村○○○○道
    路，且非設置於深山之中難以施工，焉可能淤積達數月之久
    未予清理？是殊難認兩者間有何直接關係！再冬季季風會否
    引致砂土堆積在「產業道路」上而影響車輛往來通行困難乙
    點，證人乙○○（興安村村長）於本院審理中到庭證稱：冬
    天道路被砂塵掩蓋多厚伊不知道，是否有1公分伊也不知道
    （見本院98年10月15日審判筆錄第14頁）；證人戊○○（怡
    然村村長）雖到庭結證稱：塵土會多達5公分，但同時稱東
    北季風時是部分路段（被掩蓋）而已（見本院98年10月15
    日審判筆錄第19頁）。則縱如證人所述有部分路段可能被砂
    塵掩蓋達5公分厚，但既然僅部分路段而已，如何在路上鏟
    出達6車共56.16立方公尺砂土？因此，本案被告等所竊盜之
    砂土應非是產業道路上之塵土。又經原審傳喚該陳情書上的
    「證明人」辛○○（雲林縣大埤鄉西鎮村村長）、癸○○（
    雲林縣大埤鄉北鎮村村長）等2人到庭作證，證人辛○○證
    稱：「（你剛才說是97年農曆大概5、6月的時候下大雨，甲○○問你說可否去整理道路，也是在那個時候嗎？）不清楚
    」、「（你陳情書上面寫說是在97年8月間，這個時間是否
    正確？【提示陳情書】）這個時間，村長有簽名，我剛好在
    開會，所以時間我也不清楚」、「（去年12月初到12月中旬
    ，你有請被告己○○清理西鎮村○○○○道路砂石？）沒有
    」、「（所以你對陳情書的內容根本不清楚就簽名？）當時
    在開會，村長簽了，我怕人家等久，所以我就簽名了」、「
    （是何人叫你簽的？）甲○○叫我簽的」等語（原審卷第78
    頁）。證人癸○○則證稱：「（有請在座被告己○○清除這
    地段的淤積？）沒有」、「（有委託另外兩個被告甲○○、
    丙○○去清除？）沒有」、「（這份是誰叫你簽的？）丙○○」等語（原審卷第132頁）。另前揭證人乙○○、戊○○
    於本院審理中均一致證稱沒有委託被告等3人去清理雲林縣
    大埤鄉○○段第1199地號旁之產業道路，是有村長蓋章了就
    跟著蓋章了等語。由證人辛○○、癸○○、乙○○、戊○○
    之上開證述，可認該陳情書之陳情內容是否與事實相符顯屬
    可疑，故尚無法採為對被告等有利之證據。
  (七)按刑法分則或刑法特別法中規定之結夥二人或三人以上之犯
    罪，應以在場共同實施或在場參與分擔實施犯罪之人為限，
    不包括同謀共同正犯在內。司法院大法官會議釋字第一○九
    號解釋「以自己共同犯罪之意思，事先同謀，而由其中一部
    分之人實施犯罪之行為者，均為共同正犯」之意旨，雖明示
    將「同謀共同正犯」與「實施共同正犯」併包括於刑法總則
    第二十八條之「正犯」之中，但此與規定於刑法分則或刑法
    特別法中之結夥犯罪，其態樣並非一致（最高法院76年台上
    字第7210號判例參照）。查被告己○○固於警詢時供稱：「
    我到現場指揮交通」等語（見警卷第4頁），惟同案被告於
    警詢中係證稱：「因我務農兼養雞工作沒有剩餘時間又早上
    與夜間沒有車輛通行所以利用這段時間工作。」等語（見警
    卷第11頁）。既然當時沒有車輛通行，何需被告己○○指揮
    交通？且被告甲○○於本院審理時供稱：「（將土石剷到路
    邊時，己○○人在何處？）我不知道，他沒有在剷土那個地
    方」等語（本院98年10月15日審判筆錄第30至31頁）；被告
    丙○○於本院審理時亦供稱：「（你開貨車在那邊等甲○○
    剷土到車上時，當時己○○人在何處？）剷土的地方及鴨寮
    的地方都不在」、「（如何知道要將土放在哪裡？）第一車
    載到己○○家時，他告訴我放在哪裡」等語（本院98年10月
    15日審判筆錄第31頁）；另負責查獲本件竊盜案之員警壬○○於原審證稱：「（後來執行逮捕時是逮捕到被告甲○○跟
    丙○○？）是。」等語（見原審卷第125頁背面），故被告
    己○○於警詢中所供顯與事實未合。可知本件應係被告3人
    於事前共同謀議，由被告甲○○、丙○○負責剷取、載運砂
    土，被告己○○並未在被告甲○○、丙○○剷土、載運砂土
    之現場，難認被告己○○是在場共同實施或在場參與分擔實
    施犯罪之人。被告己○○雖係以自己共同犯罪之意思，事先
    與被告甲○○、丙○○同謀，並由被告甲○○、丙○○在犯
    罪現場實行剷土、載運砂土之犯罪行為，為共謀共同正犯，
    應對共同計劃謀議範圍內所發生之全部結果，負共同正犯之
    責。但參諸上開判例意旨，被告己○○既未在場共同實施或
    在場參與分擔實施犯罪，自與刑法第321條第1項第4款之結
    夥3人以上加重竊盜罪之加重條件不符。
  (八)綜上，本件事證已臻明確，被告3人犯行均堪認定，應依法
    論科。
三、論罪科刑
  (一)核被告己○○、甲○○、丙○○所為，均係犯刑法第320條
    第1項之竊盜罪。起訴意旨認被告3人所犯係構成同法第321
    條第1項第4款結夥3人以上之加重竊盜罪，尚有未合，原起
    訴法條應予變更。被告等3人間就上揭犯行，有犯意聯絡及
    行為分擔，均為共同正犯。又被告等3人先後竊取砂土6車次
    ，行為之時間緊接，地點相同，足見被告等3人數次竊取砂
    土之行為均係基於單一犯意，而接續為單一行為之數個舉動
    ，以實現一個犯罪構成要件，侵害同一法益，是本件被告等
    3 人竊取砂土6車次之犯行，為接續犯，均應僅成立1個竊盜
    罪。
  (二)另被告丙○○有犯罪事實欄一所載之前科及有期徒刑執行完
    畢紀錄，有臺灣高等法院被告前案紀錄表1份在卷可稽，其
    受有期徒刑之執行完畢，5年以內故意再犯本件有期徒刑以
    上之罪，為累犯，應依刑法第47條第1項規定加重其刑。
四、撤銷原判決之理由：
  (一)原審以被告罪證明確，因予論罪科刑，固非無見。惟查：被
    告等3人本件犯行並未該當刑法第321條第1項第4款之結夥3
    人以上竊盜罪，以如前述，原判決疏未詳查，遽認被告等3
    人之竊盜犯行符合結夥3人之情形，自有未洽。又查大貨車
    1台業經被告丙○○供稱是案外人庚○○所有，依車籍資料
    所載則為富育農產行所有，有該車之車籍查詢基本資料在卷
    可稽（警卷第42頁），既非被告所有，雖係供犯罪所用之物
    ，尚不得予以宣告沒收；此外，除違禁物外，被告所有，供
    犯罪所用之物，只是「得」宣告沒收，刑法第38條第3項定
    有明文。本案鏟土車1台，為被告甲○○所有固經被告供承
    在卷，但查本件所竊盜之砂石價值不過數千元，而1台鏟土
    車動輒數十萬元或上百萬元，且為被告甲○○經營牧場所用
    之生財工具，如予以沒收顯會影響被告甲○○之生計，有違
    憲法上保障人民財產與刑法宣告沒收規定之比例原則，自不
    宜予以沒收。是檢察官上訴理由指摘本件扣案車牌號碼039-
    SN號自用大貨車及鏟土車各1台未予宣告沒收云云，另被告
    上訴意旨或否認犯罪，或請求從輕量刑，因而指摘原判決不
    當，雖均無理由，然原判決既有上開可議之處，即屬無可維
    持，自應由本院予以撤銷改判。
  (二)爰審酌被告己○○、甲○○沒有前科，素行良好；又被告丙○○有毀損、竊佔等前科，素行非佳；其等在河川區域竊取
    砂土達56.16立方公尺，除造成砂土所有人損害外，亦有礙
    於河川區域之水土保持及其等之智識程度、所竊取砂石之價
    值非高等一切情狀，分別量處被告等3人如主文所示之刑，
    併諭知易科罰金折算標準，以示懲儆。
五、據上論斷，應依刑事訴訟法第369條第1項前段、第364條、
    第299條第1項前段、第300條，刑法第28條、第320條第1項
    、第47條第1項，刑法施行法第1條之1，判決如主文。
本案經檢察官郭珍妮到庭執行職務。
中    華    民    國    98    年    10    月    29    日
                  刑事第四庭    審判長法  官  吳志誠
                                      法  官  吳森豐
                                      法  官  彭喜有
以上正本證明與原本無異。
不得上訴。
                                      書記官  黃子起
中    華    民    國    98    年    10    月    29    日
附錄：本判決論罪科科刑法條：
刑法第320條第1項：
意圖為自己或第三人不法之所有，而竊取他人之動產者，為竊盜
罪，處5年以下有期徒刑、拘役或五百元（新臺幣一萬五千元）
以下罰金。


司法院資訊處製作；財團法人民間司法改革基金會備份。
